【裁判字號】    97,簡上,60
【裁判日期】    990617
【裁判案由】    確認通行權
【裁判全文】
臺灣雲林地方法院民事判決              97年度簡上字第60號
上  訴  人  戊○○
訴訟代理人  甲○○
被上訴人    辛○○
            丁○○
上  一  人
訴訟代理人  卯○○
被上訴人    庚○○
            子○○
            丙○○
            己○○
            寅○○
上  一  人
訴訟代理人  乙○○
被上訴人    壬○○
            癸○○
            辰○○
上  一  人
訴訟代理人  丑○○
            巳○○
上列當事人間請求確認通行權事件，上訴人對於中華民國97年9
月11日本院斗六簡易庭97年度六簡字第57號第一審判決提起上訴
，本院於民國99年6月3日言詞辯論終結判決如下：
    主  文
原判決廢棄。
上開廢棄部分，確認上訴人對被上訴人共有坐落於雲林縣斗六市
○○段茄苳腳小段二八二之一地號土地如附圖即雲林縣斗六地政
事務所九十六年十月十九日土地複丈結果圖所示A 部分，面積二
百九十七平方公尺之通行權存在，被上訴人應容忍上訴人通行。
第一、二審訴訟費用由被上訴人連帶負擔。
    事實及理由
壹、程序事項：
一、按確認法律關係之訴，非原告有即受確認判決之法律上利益
    者，不得提起之，民事訴訟法第247 條第1 項前段定有明文
    。本件上訴人依民法第787 條第1 項規定，訴請確認對於被
    上訴人共有坐落雲林縣斗六市○○段茄苳腳小段282-1 地號
    土地（下稱系爭282-1 地號土地）有通行權，經被上訴人等
    否認，則上訴人對系爭282-1 地號土地是否有通行權之私法
    上地位確實存有不安，而有受侵害之危險，且該危險得以提
    起本件確認之訴除去之，故上訴人提起本件確認訴訟，應認
    有確認利益，合先敘明。
二、按訴訟繫屬中為訴訟標的之法律關係，雖移轉於第三人，於
    訴訟無影響，民事訴訟法第254 條第1 項前段定有明文。而
    所謂於訴訟無影響，係指原告或被告不因為訴訟標的之法律
    關係移轉於第三人，而影響關於為訴訟標的之法律關係之要
    件而言，最高法院44年臺上字第1039號判例意旨足資參照。
    經查，本件被上訴人寅○○、己○○於訴訟繫屬中，雖分別
    將為訴訟標的之系爭282-1 地號土地之應有部分所有權移轉
    予被上訴人辰○○及訴外人高景晟，有土地登記謄本附卷可
    稽，惟依前開法律規定及最高法院判例意旨，於本件訴訟尚
    無影響，即渠等仍有訴訟實施權，應予說明。
三、又按言詞辯論期日，當事人之一造不到場者，得依到場當事
    人之聲請，由其一造辯論而為判決，民事訴訟法第385 條第
    1 項前段定有明文。本件被上訴人庚○○、辛○○、子○○
    、己○○、寅○○、壬○○、癸○○均經合法通知而未於言
    詞辯論期日到場，核無民事訴訟法第386 條各款之情形，爰
    依上訴人之聲請，由其一造辯論而為判決。
貳、實體事項：
一、上訴人於原審起訴主張：
  (一)緣上訴人單獨所有雲林縣斗六市○○段茄苳腳小段281-16地
    號土地（下稱系爭281-16地號土地）及上訴人與他人共有之
    同地段282-2 地號土地（下稱系爭282-2 地號土地）北側由
    上訴人分管部分，為四周被他人土地所包圍之袋地，與外界
    均無適宜之聯絡道路，需藉由通行系爭282-1 地號土地始能
    到達系爭282-1 地號土地東側的產業道路。
  (二)按土地所有權人或使用權人，如確有通行鄰地之必要，鄰地
    所有權人或使用權人，即有容忍其通行之義務。上訴人選擇
    如附圖所示A 部分，作為與外界公路聯絡之用，係因系爭28
    2-1 地號土地雖有被上訴人等人共有，但目前實際使用者為
    被上訴人丁○○（現種植柳丁）、辛○○、寅○○、辰○○
    等人（現種植竹子），介於被上訴人丁○○所種植柳丁與辛○○、寅○○、辰○○所種植之竹子中，有間隙約3 到4公
    尺寬，可供系爭281-16、282-1 地號土地聯絡公路使用。況
    果能如此通行，則系爭282-1 地號土地之共有人即被上訴人
    辛○○、寅○○、辰○○及丁○○等人亦皆有道路可與外界
    公路相通，對被上訴人丁○○及辛○○等人之損害亦為最小
    。
  (三)對被上訴人抗辯之陳述：
    1.系爭282-1 地號土地為被上訴人等人所共有，並非被上訴
      人丁○○一人所有。如系爭282-1 地號土地為被上訴人丁○○一人所獨有，則上訴人所請求確認通行權的路線，屬
      有違民法第787 條第2 項規定。然上訴人所請求確認通行
      權的路線兩旁係由被上訴人辛○○、寅○○、辰○○及丁○○等人占有使用，由此路線通行，被上訴人辛○○、寅
      ○○都有路可用，且被上訴人辛○○、寅○○亦贊同由此
      路通行。
    2.被上訴人丁○○所提路徑，高低落差甚大且有崩塌現
      象，路徑則為農田水利會之給、排水渠道用地。
    3.系爭281-16、282-1 地號土地原來聯絡公路之路徑，現在
      都已經種滿柑橘，無法通行已好幾年了，89年間系爭282-
      1 地號土地東側的產業道路鋪好時，被上訴人丁○○不是
      系爭282-1 地號土地的所有權人，而上訴人其時有跟當時
      系爭282-1 地號土地之所有權人即訴外人林勝男協議過，
      訴外人林勝男願意讓上訴人通行，後來由被上訴人丁○○
      取得系爭282-1 地號土地之所有權，被上訴人始不同意上
      訴人通行系爭282-1 地號土地。
  (四)並聲明：1.確認上訴人對被上訴人共有坐落於雲林縣斗六市
    ○○段茄苳腳小段282-1 地號土地，如附圖所示A 部分之通
    行權存在，被上訴人並應容忍上訴人之通行。2.原審訴訟費
    用由被上訴人等連帶負擔。
二、被上訴人於原審抗辯意旨：
  (一)被上訴人庚○○、辛○○、己○○、寅○○部分：
    同意上訴人通行。
  (二)被上訴人辰○○部分：
    如果上訴人要通行系爭282-1 地號土地，應該要有補償。且
    是上訴人從附圖所示A 部分通行至公路不順。且系爭282-1
    地號土地既與系爭281-16、282-2地號土地相鄰，則系爭28
    2-1 地號土地應有部分出賣時，上訴人就應該購買該地之應
    有部分，上訴人自己不買，造成系爭281-16、282-2 地號土
    地不能經由系爭282-1 與公路聯絡，應歸責於被上訴人自己
    ，所以不同意讓上訴人通行系爭282-1 地號土地。
  (三)被上訴人丁○○：
    1.上訴人所有系爭282-2 地號土地係自其父移轉登記而來，
      上訴人之父從未主張袋地通行權，乃因上訴人之父本得由
      上開土地通行周圍土地至公路，其所通行之路徑為經同地
      段285-3 、285-4 、286-2 地號土地通行至公路。
    2.上開通行路徑因上訴人之父及上訴人之反覆使用，早已為
      既成道路，上訴人由前揭自有土地以至公路通行順暢，數
      十年如一日，已使系爭281-16、282-2 地號土地之使用效
      益發揮至極，從而系爭282-2 地號土地與公路已有適宜之
      聯絡，自無對被上訴人主張袋地通行權之餘地。
    3.上訴人欲使系爭281-16、282-2 地號土地聯絡公路，實可
      選擇以下路徑，即周圍土地損害最少之方法為之：
      順沿系爭282-1 地號土地北側地籍線通行，即可聯絡系
        爭282-1 地號土地東側的產業道路。
      順沿系爭282-1 地號土地北側地籍線，通行至同地段28
        2-15地號土地北側地籍線，再沿該地籍線，向東南行，
        可接系爭282-1 地號土地被上訴人辰○○分管部分北側
        地籍線，即可聯絡系爭282-1 地號土地東側之產業道路
        。
      順沿同地段281-14地號北側地籍線，向東南方通行至系
        爭同地段281-15地號北側地籍線，再沿該地籍線向東南
        行，至系爭282-1 地號土地被上訴人辰○○所分管部分
        北側地籍線，即可聯絡系爭282-1 地號土地東側之產業
        道路。
      順沿系爭282-1 地號土地西側地籍線向南行至同地段28
        2-9、282-4 地號土地，即可聯絡系爭282-1 地號土地
        東側之產業道路。
    4.惟上訴人竟捨上開4 條可以通行且不破壞系爭282-1 地號
      土地完整性之路徑而不用，另謀穿越被上訴人種植有高經
      濟價值作物之土地，且破壞系爭282-1 地號土地之完整性
      ，將大幅貶低該土地之地價，及令被上訴人損失鉅額常年
      農作物收成之收入，僅為一己之私，而以損害他人為主要
      目的，已屬權利之濫用。
    5.上訴人已經使用系爭282-16、282-2 地號土地五十幾年了
      ，如果該等土地沒有路可以通行至公路，那這五十幾年來
      上訴人是如何使用該等土地？顯見系爭282-16、282-2 地
      號土地本來就有路徑可以與公路聯絡。其後於89年間系爭
      282-1 地號土地東側之產業道路開通後，上訴人才欲改要
      從系爭282-1 地號土地進出，如果他想通行系爭282-1 地
      號土地至產業道路，當初系爭282-1 地號土地之應有部分
      出賣時，上訴人為何不買？為何要撿現成的？土地的價值
      是臨路的比較高，沒臨路的比較便宜，如果大家都買裡地
      ，再來請求通行他人的土地，這樣應屬不公平。
    6.系爭282-1 地號土地週遭約80% 均屬袋地，分屬數十人或
      百餘人所有。各所有權人均由毗鄰之田埂或給水、排水之
      溝渠邊通行至其私有土地，代代相傳皆如此通行，若上訴
      人可以任意指定他人私有土地為通行路線，那麼系爭土地
      週遭之所有權人皆可請求以公權力來損害他人私有權益以
      滿足一己之私益。
  (四)均聲明：1.駁回上訴人原審之訴。(2)訴訟費用由上訴人負擔
    。
三、原審為上訴人全部敗訴之判決，上訴人不服，提起上訴，除
    援用原審之陳述及舉證外，補稱：
  (一)上訴人並非投機，而不買被上訴人寅○○所有之系爭282-1
    地號土地應有部分，卻故意請求另開對外聯絡路徑，係因上
    訴人不知被上訴人寅○○及訴外人高鴻遠之土地應有部分要
    出售，所以才未購買之。
  (二)原審判決認為上訴人放棄原來有通行之路徑，因此上訴人所
    有同段281-16地號土地，現雖為袋地，然該土地與公路無適
    宜之聯絡，乃因上訴人自己任意行為所致，自不能向周圍地
    所有人主張通行權。然上訴人之所以不得通行原來之通行路
    徑，乃係被上訴人丁○○於89年前即將上訴人原來通行之同
    地段285-3 、285-4 、286-2 、286-3 、286-4 、286-5 地
    號土地兩旁密植果樹，致其樹枝橫生，使人無法通行。又被
    上訴人丁○○，於原審審判長至現場履勘之前，始整理修剪
    果樹，故意讓出一條原來之通路，表示其並未阻止上訴人通
    行。況原審採信被上訴人丁○○之兄長高明遠之證詞，但證
    人高明遠既與被上訴人丁○○有血親關係，其證言顯不實在
    ，而不足採信。故原審認為系爭282-16、282-2 地號土地與
    公路無適宜之聯絡，乃因上訴人之任意行為所致，實與事實
    不符。
  (三)原審判決書第5 頁(二)所載：「上訴人共有坐落同段282-2 地
    號土地，其北邊係由上訴人分管耕作，南邊則由共有人丁○○、王隆夫所分管耕作，該土地南邊，可由毗鄰之同段282-
    13循同地段282-9 、282-4 地號土地，再接通聯外之產業道
    路等情」乙節，與實情不符。查同地段282-13、282-9 、28
    2-4 地號土地為臺灣省雲林縣農田水利會1-7 號水利地，業
    經雲林縣農田水利會函覆「小給的水利地」上不得加蓋作為
    通行之道路使用在案。
  (四)上訴人對於原審判決書第7 頁(三)所載：「上訴人稱之前係跨
    上木板（實際為水泥柱）通行，被上訴人丁○○亦未阻止上
    訴人架設木板通行。又該路徑，現場履勘時亦無上訴人所稱
    已經種植滿果樹，無法通行之情形」乙節，與事實不符。蓋
    被上訴人丁○○除故意於聯絡道兩旁密植果樹，致其樹枝橫
    生，使人無法通行外，並相繼面告上訴人「不准通行」，且
    將上訴人系爭282-2 地號土地經過同地段285-3 地號土地上
    作為通行之用的水泥板移開，而阻斷通路。並非上訴人自行
    放棄原先得以通行之路徑，而欲另外通行系爭282-1 地號土
    地。
  (五)另系爭281-16地號土地旁本有一條雲林縣農田水利會做的水
    溝，該水溝已經崩壞，現在農田水利會也說他們沒有路可以
    進來修，需要有道路讓機器進來，才可以把水溝重新作RC牆
    ，上訴人請求通行的目的係為了公益，所以請求依雲林縣斗
    六地政事務所96年10月19日土地複丈結果圖說所示之通行方
    案讓上訴人通行。
  (六)並聲明：1.原判決廢棄。2.上廢棄部分，確認上訴人對被上
    訴人共有坐落於雲林縣斗六市○○段茄苳腳小段282-1 地號
    土地，如附圖所示A 部分之通行權存在，被上訴人應容忍上
    訴人通行。3.第一審、第二審訴訟費用由被上訴人連帶負擔
    。
四、被上訴人對於上訴人之上訴，除援用原審之陳述及舉證資為
    抗辯外，補稱：
  (一)被上訴人辛○○部分：
    同意上訴人主張通行附圖所示A 部分，因被上訴人辛○○為
    系爭282-1 地號土地之共有人，目前分管之土地屬袋地，為
    其他共有人分管之土地所包圍，與外界無適宜之聯絡道路，
    若欲到達系爭282-1 地號土地東側之產業道路，則必須經過
    系爭282-1 地號土地始能為之。若上訴人得以通行附圖所示
    A 部分，則系爭282-1 地號土地由被上訴人辛○○分管之部
    分亦有可以適宜之聯絡道路可以通行。
  (二)被上訴人丁○○部分：
    1.本案業經原審法官於97年8 月1 日到現場履勘，並參酌兩
      造之主張，判定上訴人共有之系爭282-2 地號土地顯非袋
      地。另上訴人單獨所有之系爭281-16地號土地雖為袋地，
      但因與系爭282-2 地號土地相毗鄰，且均由上訴人單獨使
      用收益，故上訴人單獨所有之系爭282-16地號土地，可藉
      由上訴人分管之系爭282-2 地號土地以至公路，自無民法
      第787 條之適用。
    2.不同意上訴人訴請確認之通行方案，僅同意上訴人依原來
      通行路徑，即由系爭282-2 地號土地經同地段285-3 、28
      5-4 、286-2 地號土地通行至公路。因為上訴人從40幾年
      前即由系爭282-2 地號土地經同地段285-3 、285-4 、28
      6-2 地號土地通行至公路迄今，沒有理由現在不能通行。
    3.並聲明：(1)上訴駁回。(2)上訴費用由上訴人負擔。
   (三)被上訴人蕭弘書部分：不同意上訴人原審之通行方案，被
     上訴人辰○○亦不須通行這個通道。並聲明：(1)上訴駁回
     。(2)上訴費用由上訴人負擔。
   (四)被上訴人庚○○、子○○、己○○、寅○○、壬○○、癸○○未於言詞辯論期日到場，亦未提出書狀作何聲明或陳
     述。
五、兩造主要爭點：
  (一)系爭282-2 、281-16地號土地是否為袋地？
  (二)上訴人起訴所主張之通行道路是否為損害鄰地最小之方案？
  (三)上訴人系爭281-16、282-2 地號土地如經由同地段285-3 、
    285-4、286-3 、286-2 、286-4 、286-5 、289 、289-1
    、287-1 、288 等地號土地與公路聯絡，並照以往之通行方
    法通行，是否有致系爭282-2 、286-16地號二筆土地不能為
    通常使用？
六、本院之判斷：
  (一)按土地因與公路無適宜之聯絡，致不能為通常使用時，除因
    土地所有人之任意行為所生者外，土地所有人得通行周圍地
    以至公路。前項情形，有通行權人應於通行必要之範圍內，
    擇其周圍地損害最少之處所及方法為之，民法第787 條第1
    項、第2 項定有明文。本件上訴人主張其所有及共有之系爭
    281-16及282-2 地號土地，與公路並無適宜之聯絡，依法有
    權通行周圍地即系爭282-1 地號土地，藉此與公路聯絡。而
    所謂土地與公路無適宜之聯絡，致不能為通常之使用，依據
    實務之見解，雖其情形不以土地絕對不通公路為限，即土地
    雖非絕對不通公路，因其通行困難以致不能為通常之使用時
    ，亦應許其通行周圍地以至公路（最高法院53年臺上字第29
    96號判例參照）。然土地與公路是否有適宜之聯絡，以致於
    影響土地所有權人能否為「通常」之使用，必須斟酌該土地
    之形狀、面積、位置及用途等一切情狀決定之（最高法院81
    年度臺上字第2453號判決參照）。
  (二)經查，系爭281-16、282-2 地號土地均為特定農業區農牧用
    地。又系爭281-16地號土地為上訴人所有，系爭282-2 地號
    土地則為上訴人與其他訴外人所共有，上訴人之應有部分為
    21665 分之6340，有各該土地之土地登記謄本在卷可稽（原
    審卷(一)第14頁至第16頁）。而系爭282-2 地號土地北邊係由
    上訴人分管耕作，南邊則由其他共有人所分管耕作，為兩造
    所不爭執。又系爭281-16、282-2 地號土地四周被系爭282-
    1 地號土地及同地段281-14、281-2 、285-3 、285-2 、28
    5-1 、285 、285-5 、282-13等土地所包圍而與公路無直接
    相通，距離系爭281-16、282-2 地號土地最近之公路為系爭
    282-1 地號土地東側之產業道路，及同地段287-1 地號土地
    ，亦有地籍圖謄本在卷可稽（本院卷(一)第64頁），兩造對此
    亦無爭執，則系爭281-16、282-2 地號土地需經由其周圍之
    土地始能聯絡公路，已無疑義。
  (三)原審至系爭281-16、282-2 地號土地勘驗後，雖認系爭282-
    2 地號土地可循南側之同地段282-13、282-9 、282-4（皆
    為小徑）地號土地，再接通系爭282-1 地號土地東側之產業
    道路，而認定系爭282-2 地號土地，並非與公路無適宜聯絡
    之「袋地」。惟經本院於98年12月1 日至現場勘驗，發現同
    地段282-13地號土地為未加蓋之水溝，沿水溝雖可通行至同
    地段282-9 、282-4 ，再往東可通行至系爭282-1 地號土地
    東側之系爭產業道路，但沿路可通行之小徑寬度不及100 公
    分，且雜草叢生，不利人車通行，製有勘驗筆錄、照片等在
    卷可稽（本院卷(一)第249 頁、第262 至第267 頁）。且原審
    經函詢臺灣省雲林農田水利會，經該會函覆稱：「經查所指
    斗六市○○段茄苳腳小段282-4 、282-9 地號現為本會古坑
    工作站轄內劉厝區小給一之六水路用地」、「倘附近土地所
    有人因跨越通行之需要，可依農田水利會灌溉排水管理要點
    向本會申請架設橋涵手續，如申請加蓋整線渠道，因考量本
    會未來渠道之維護管理，將不同意辦理加蓋」，有該水利會
    97 年5月20日雲水管字第0970005302號函在卷可憑（原審卷
    (二)第72頁至第78頁），故人車經此條路徑通行至公路應屬顯
    有困難，可以認定，則難謂此條路徑已使系爭281-16、282-
    2 地號土地與公路有適宜之聯絡，因而原審判決認為因為有
    此條通行路徑可供使用，故系爭282-2 地號土地並非「袋地
    」，容有未洽。
  (四)又被上訴人丁○○雖稱上訴人由系爭281-16地號土地可順沿
    系爭282-1 地號土地北側地籍線，即可聯絡系爭282-1 地號
    土地東側的產業道路。另由系爭281-16地號土地順沿系爭28
    2-1 地號土地北側地籍線，至同地段282-15地號土地北側地
    籍線，再沿該地籍線，向東南行，可接系爭282-1 地號土地
    被上訴人辰○○分管部分北側地籍線，即可聯絡系爭282-1
    地號土地東側之產業道路等語。惟經本院於98年12月1 日、
    99 年4月12日至現場勘驗，結果為「該部分土地凹凸不平，
    高低落差頗大，不適於人車通行」、「系爭281-16、282-1
    地號土地地籍線交界處遭水流沖刷，造成土壤流失，現有土
    地高低不平，約有60公分高低落差」，分別製有勘驗筆錄及
    照片在卷可佐（本院卷(一)第249 頁、第254 頁下方照片、第
    328 頁）。又被上訴人丁○○雖稱由系爭282-2 地號土地順
    沿同地段281-14地號北側地籍線，向東南方行至系爭同地段
    281-15地號北側地籍線，再沿該地籍線向東南行，至系爭28
    2-1 地號土地被上訴人辰○○所分管部分北側地籍線，即可
    聯絡系爭282-1 地號土地東側之產業道路等語。惟同地段28
    1-14土地在系爭281-16、282-1 地號土地北方，面積不小，
    若欲循同地段281-14土地北側地籍線通往系爭282-1 地號土
    地東側之產業道路，需通過同地段281-14、281-15地號土地
    ，及系爭282-1 地號土地北側被上訴人辰○○分管部分土地
    ，且長度達206.4 公尺，有地籍圖在卷可查（原審卷(二)第11
    7 頁）。另被上訴人丁○○雖稱由系爭281-16地號土地順沿
    系爭282-1 地號土地西側地籍線向南行至同地段282-9 、28
    2-4 地號土地，可行至系爭282-1 地號土地東側之產業道路
    等語。惟同地段282-9 、282-4 地號土地，沿路雜草叢生，
    可通行之小徑寬度不及100 公分，且均為水利地，臺灣省雲
    林農田水利會不允許在該二土地之水溝上加蓋，已如前述。
    則被上訴人丁○○所提之上開通行路徑，亦難謂可使系爭
    281-16、282-2 地號土地與公路有適宜之聯絡，亦可認定。
  (五)再者，被上訴人丁○○雖稱系爭282-2 地號土地係上訴人自
    其父移轉登記而來，上訴人之父從未主張袋地通行權，乃因
    上訴人之父得自該土地經同地段285-3 、285-4 、286-2 地
    號土地通行至公路，係上訴人自行放棄使用該路徑，故依法
    上訴人自不可要求通行系爭282-1 地號土地至公路等語。惟
    查被上訴人所主張之通行路徑需由系爭282-2 地號土地經同
    地段285-3 、285-4 、286-3 、286-2 、286-4 、286-5 、
    289 、289-1 、287-1 、288 等地號土地始能與劉厝庄內之
    既成道路與公路聯絡，且通行長度達121.2 公尺，有雲林縣
    斗六地政事務所98年10月13日土地複丈結果圖說在卷可查（
    本院卷(一)第228 頁），又經本院於98年12月1 日至現場勘驗
    ，結果為同地段287-1 地號土地往北約20公尺，均為無加蓋
    水溝，旁邊有一水溝蓋翻起，人可步行，但車輛無法通行，
    有勘驗筆錄及照片在卷可參，且該條通行路徑沿路均為果樹
    林，為供種植果樹便利之用的小徑，沿路或有工作物設置，
    或有低窪，或兩旁果樹密植使可供通行之寬度僅有一人寬，
    顯非既成道路，有照片在卷可稽（本院卷(一)第270 頁至271
    頁），故亦難謂此路徑本得使系爭281-16、282-2 地號土地
    與公路有適宜之聯絡，則亦無上訴人放棄使用該路徑之任意
    行為，致土地不通公路之情形可言。
  (六)綜上，系爭281-16、282-2 地號土地為同地段之其他土地所
    包圍，且被上訴人丁○○所主張之通行方案，或根本無法通
    行，或難以通行，或只能供人徒步通行而無法通行農業機具
    ，已如前述，則在農業機械化的時代，系爭281-16、282-2
    地號土地應屬無適宜之路徑與公路聯絡，而致該等土地不能
    為通常之農業使用，已無疑義。又該等土地均為特定農業區
    農牧用地，有土地登記謄本在卷可查（原審卷(一)第14頁至第
    16頁），且系爭282-2 地號土地北方由上訴人所分管之部分
    仍由上訴人種植柑橘使用，面積約為408 平方公尺，業經本
    院於99年4 月12日勘驗屬實，有勘驗筆錄及照片在卷可按（
    本院卷(一)第328 頁、第331 頁），另上訴人於本院進行準備
    程序時亦稱倘系爭281-16、282-2 地號土地與公路有適宜之
    聯絡，其仍將使用該等土地種植柑橘等語。經本院審酌系爭
    281-16及系爭282-2 地號土地由上訴人分管部分之位置、面
    積、用途，及經由系爭282-1 土地為系爭281-16、282-2 地
    號土地聯絡公路之最近路徑等因素，認為在農業機械化的現
    代，上訴人主張要使用中型或稍大型的農業機具進出系爭28
    1-16、282-2 地號土地以種植果樹、收穫果實並整地，而通
    行系爭282-1 地號土地如附圖所示A 部分，不算過份的要求
    ，且能收地盡其利之效，以充分發揮土地之利用價值。再者
    ，系爭282-1 地號土地亦為特定農業區農牧用地，有土地登
    記謄本在卷可查（原審卷(一)第10頁），上訴人所主張之通行
    範圍，本即為一通行小徑，業經原審及本院屢次勘驗在案，
    則讓上訴人通行此部分土地，亦不至於造成系爭282-1 地號
    土地價值太大之貶損。且上開小徑之北側土地種植麻竹，由
    被上訴人辛○○、寅○○（現已將應有部分移轉與被上訴人
    辰○○）、辰○○所分管，該小徑之南側土地則種植果樹，
    由其他被上訴人丁○○等所分管，為被上訴人所不爭執，則
    日後倘系爭282-1 地號土地分割，分得裡地之人亦需要路徑
    與公路聯絡，此時亦得通行上訴人主張之通行範圍，以供土
    地通常利用。因此本院認為以附圖所示A 部分寬度3 公尺，
    面積297 平方公尺範圍供上訴人通行，應屬適當。
七、從而，上訴人依袋地通行之法律關係請求確認就被上訴人所
    有系爭282-1 地號土地，如附圖所示A 部分寬度3 公尺，面
    積297 平方公尺範圍通行權存在。被上訴人應容忍上訴人就
    上開土地範圍通行，為有理由，應予准許。原審駁回上訴人
    所提之訴，自有未洽。上訴意旨指摘原判決不當，求予廢棄
    改判，為有理由，自應由本院予以廢棄改判，如主文第1 、
    2 項所示。
八、本件事證已臻明確，兩造其餘攻擊防禦方法，核與本件判決
    之結果無影響，爰不一一論述，併此敘明。
九、據上論結，本件上訴為有理由，依民事訴訟法第436 條之1
    第3 項、第450條、第78條、第85條第2項，判決如主文。
中    華    民    國    99    年    6     月    17    日
            民事第二庭    審判長法  官  黃一馨
                                法  官  陳秋如
                                法  官  楊昱辰
以上正本係照原本作成。
如對本判決上訴，須於判決送達後20日，以其適用法規顯有錯誤
為理由，內向本院提出上訴狀，同時表明上訴理由；如已於本判
決宣示後送達前提起上訴者，應於判決送達後10日內補具上訴理
由（均須按他造當事人之人數附繕本），經本院許可後（其許可
以訴訟事件所涉及之法律見解具有原則上之重要性者為限），逕
送最高法院。
中    華    民    國    99    年    6     月    17     日
                                書記官  李松坤

司法院資訊處製作；財團法人民間司法改革基金會備份。
